臺灣高等法院高雄分院刑事判決
110年度交上訴字第101號
上  訴  人  
即  被  告  邱永忠


上列上訴人因公共危險案件，不服臺灣屏東地方法院109年度交
訴字第193號，中華民國110年10月28日第一審判決（起訴案號：
臺灣屏東地方檢察署109年度偵字第7662號），提起上訴，本院
判決如下：
    主  文
上訴駁回。
    事  實
一、乙○○原考領有小型車普通駕駛執照，嗣遭車輛監理單位吊
    銷其小型車普通駕駛執照，為無駕駛執照之人。其於民國10
    9 年7 月13日10時50分許，駕駛車牌號碼00-0000 號自用小
    貨車，沿屏東縣麟洛鄉中山路由南往北方向行駛，行經中山
    路與民族路交岔路口欲右轉沿民族路繼續行駛之際，本應注
    意右轉彎時，應距交岔路口30公尺前顯示方向燈或手勢，且
    應注意轉彎車應讓直行車先行，而依當時天候晴、日間自然
    光線、柏油路面乾燥無陷缺且無障礙物、視距良好，並無不
    能注意之情事，竟疏未注意及此，未顯示方向燈及禮讓直行
    車先行，即貿然右轉，適丙○○騎乘車牌號碼000-0000號普
    通重型機車沿同路段同向行駛於慢車道至該交岔路口，兩車
    因而發生碰撞，致丙○○人車倒地，受有左肩、雙手腕、左
    小腿、左足挫擦傷等傷害（所涉過失傷害部分，未經丙○○
    提出告訴）。詎乙○○明知其已發生交通事故，可預見人車倒
    地之丙○○可能因此交通事故受有傷害，竟基於駕駛動力交通
    工具發生交通事故致人傷害而逃逸之不確定故意，未停留現
    場採取救護或其他必要措施，亦未報警以釐清肇事責任，即
    駕車駛離現場而逕自逃逸，經目擊車禍事故發生經過之路人
    徐純蕙騎車追上乙○○，乙○○始返回現場。
二、嗣警據報到場處理，乙○○於返回現場後，在未被有偵查犯罪
    職權之機關或公務員發覺前，即向據報前往現場處理之員警
    坦承其為車禍肇事之人而自首犯罪，因而循線查獲上情。
三、案經屏東縣政府警察局屏東分局報告臺灣屏東地方檢察署檢
    察官偵查後起訴。 
    理  由
一、證據能力：
    按被告以外之人於審判外之言詞或書面陳述，屬傳聞證據，
    原則上不得作為證據；惟按被告以外之人於審判外之陳述，
    雖不符刑事訴訟法第159條之1至第159條之4之規定，而經當
    事人於審判程序同意作為證據，法院審酌該言詞陳述或書面
    陳述作成時之情況，認為適當者，亦得為證據，刑事訴訟法
    第159條第1項、第159條之5第1項分別定有明文。查本判決
    所引用屬於傳聞證據之部分，均已依法踐行調查證據程序，
    且檢察官及被告乙○○於本院審理時均明示同意有證據能力（
    見本院卷第53至54頁），基於尊重當事人對於傳聞證據之處
    分權，及證據資料愈豐富愈有助於真實發現之理念，本院審
    酌該等證據作成時情況，並無違法取證之瑕疵，且無顯不可
    信之情形，以之作為證據應屬適當，自均有證據能力。
二、認定事實所憑之證據及理由： 
　　上訴人即被告乙○○（下稱被告）固承認於案發當日駕車行經
    案發地點之客觀事實，惟矢口否認有何肇事致人受傷逃逸之
    犯行，辯稱：當時我與被害人丙○○並沒有發生碰撞，我不知
    道有發生車禍，所以我才直接離開，到下一個路口我朋友家
    時，證人徐純蕙把我攔下來告訴我，我就馬上折返現場，我
    無肇事逃逸的意思；又本件車禍事故與我無關等語。然查:
㈠、被告於109 年7 月13日10時50分許，駕駛前開自用小貨車沿
    屏東縣麟洛鄉中山路由南往北方向行駛至該路段與民族路交
    岔路口時，右轉民族路，適被害人丙○○騎乘上開普通重型機
    車沿同路段同向行駛於慢車道至該交岔路口，被害人在該處
    人車倒地，受有左肩、雙手腕、左小腿、左足挫擦傷之傷害
    等情，業據證人即被害人丙○○、目擊證人徐純蕙於警詢、偵
    查及本院審理中均證述明確（見警卷第13至15頁，偵卷第21
    至25頁，原審卷第98至116 頁），並有國仁醫院診斷證明書
    、道路交通事故現場圖、道路交通事故調查報告表（一）（
    二）、現場照片及原審勘驗筆錄暨監視器錄影畫面翻拍照片
    在卷可稽（見警卷第45、51至71頁，原審卷第117 、131 至
    134 頁）堪可認定。
㈡、又本件車禍事故發生經過及被告於車禍事故發生後並未停留
    現場之情，經證人即被害人丙○○於原審審理中證稱：我當天
    騎乘機車在中山路慢車道要直行，被告的車在左邊車道，我
    看到被告忽然右轉，我煞車不及，我的機車左前方碰撞到被
    告車子右後方，碰撞力道蠻大的，我就直接倒地，被告就直
    接駛離等語（見原審卷第98至101 頁）。原審復勘驗目擊證
    人徐純蕙提供之行車紀錄器影像，勘驗結果略以：「⑴影片
    開始，翻拍畫面中，鏡頭前方係一T 字路口。⑵影片時間4 
    秒至8 秒，翻拍畫面前方左側出現一輛藍色廂型自用小貨車
    （下稱A 車），A 車欲於T 字路口處右轉。同時，A 車之右
    側出現一輛淺藍色機車（下稱B 車），A 車於右轉時並未減
    速，且未顯示方向燈，而B 車似亦未及注意A 車欲右轉，故
    而在A 車右轉彎時，與A車之右後方發生擦撞。B 車人車倒
    地後，A 車自畫面中並未看到其有停車查看之情形，逕自翻
    拍畫面之左下角處駛離」等情，有原審勘驗筆錄1 份附卷可
    稽（見原審卷第117 、131至134 頁）。而被告亦自陳：A 
    車是我的車，我當時右轉沒打方向燈等語（見原審卷第117 
    頁）。由上情可知，被害人所騎乘之機車（B車）確係在被
    告右轉後，與被告駕駛之車輛（A車）發生擦撞並旋即人車
    倒地，足認被害人證述是碰撞被告車輛後始人車倒地一節，
    應可採信。是以，被告駕駛上述自用小貨車行駛至案發交岔
    路口時未顯示方向燈，且未禮讓直行車，即逕行右轉，正好
    沿同路段同向行駛於慢車道至該交岔路口之被害人行至該處
    ，雙方因而發生擦撞，致被害人人車倒地，被告則逕自駕車
    離開現場之事實，堪以認定。 
㈢、按右轉彎時，應距交岔路口30公尺前顯示方向燈或手勢，換
    入外側車道、右轉車道或慢車道，駛至路口後再行右轉；轉
    彎車應讓直行車先行，道路交通安全規則第102 條第1 項第
    4 款前段、第7 款分別訂有明文。經查，被告曾考領有普通
    小型車駕駛執照，嗣後因酒駕遭吊銷駕駛執照，有公路監理
    電子閘門證號查詢汽車駕駛人資料在卷可查（見警卷第31頁
    ），其對上揭道路交通安全規定，自不能推諉稱其不知；復
    衡案發時天候晴、日間自然光線、柏油路面乾燥無陷缺且無
    障礙物、視距良好，亦有前引道路交通事故調查報告表（一
    ）在卷可按，客觀上並無致使被告不能注意之情狀，被告竟
    疏未注意及此，未顯示方向燈，亦未禮讓直行之被害人機車
    先行，即貿然右轉，此觀上開原審勘驗筆錄甚明，因而肇致
    本案事故發生；佐以被告亦自承其當時急著找別人對帳，轉
    彎時沒有看後照鏡，亦未打方向燈等語明確（見本原審第11
    7、121 頁），顯見被告案發時並未顯示方向燈及禮讓直行
    車先行，致擦撞被害人機車，被告對本件交通事故之發生自
    有過失，應堪認定。被告辯稱：我的車輛沒有車損，我並無
    與被害人擦撞，本件車禍與我無關，是被害人自摔，對本件
    交通事故不負過失責任等語，與上述客觀事證不符，而無可
    採。
㈣、被告於本件車禍事故發生後，並未停留現場而逕自離去，雖
    被告辯稱：因不知悉發生車禍事故才離去找朋友，證人徐純
    蕙告訴我發生車禍後，我沒有推託就回去現場，並無駕駛動
    力交通工具發生交通事故致人傷害而逃逸之故意等語，然：
    　　
  ⒈按判斷汽車駕駛人有無逃逸之故意，應就客觀事實判斷，如
    駕駛人對於危險之發生有所認識，明知已發生車禍，或知悉
    車禍有使人受傷害或死亡之可能，竟未下車察看，仍駕車離
    去，即可認定有肇事逃逸之犯意，亦即對於駕駛動力交通工
    具肇事致人死傷之事實，駕駛人已有所認識，並進而決意擅
    自逃離肇事現場之主觀心態，具有此項故意之犯意，即符合
    肇事逃逸罪之構成要件。又此項故意之犯罪型態，包括直接
    故意與未必故意，所謂直接故意，係指駕車肇事因而已知悉
    發生使人受傷或死亡之結果，如仍決意駕車逃離現場，即係
    直接故意，而未必故意，係指駕車肇事因而已知悉發生使人
    受傷害或死亡之結果，縱令有人死傷亦無所謂，仍決意駕車
    逃逸，即為有肇事逃逸之故意。
  ⒉證人丙○○於原審審理中證稱：「當時我的機車碰撞到被告貨
    車的右後方，車輪或車身我忘記了，撞擊力道蠻大的，因為
    我是在來不及煞車、有速度的情況下撞到被告車輛，我沒辦
    法撐住所以倒地，我機車左側把手及左邊車身都有損傷，我
    沒有印象是否有聲響」等語（見原審卷第98至105 頁）；又
    現場目擊證人徐純蕙於原審審理中證稱：「案發時我在民族
    路停等紅燈，看到被告的車輛沒有打方向燈，速度蠻快的右
    轉，被害人的機車就撞到被告貨車右後車輪附近，當時有發
    出碰一聲的聲響，在那路口的人都聽得到，都有往那方向看
    ，被告貨車駕駛座及副駕駛座的車窗是開著的，被告於發生
    車禍後繼續開走，我就迴轉去追他」等語（見原審卷第106 
    至116 頁）。且被告車輛確有與被害人之機車發生擦撞，業
    經原審勘驗現場監視錄影畫面確認如前，被告亦於原審審理
    中自陳：我平常開車，車窗都是搖下來的，我也沒有在聽音
    樂等語（見原審卷第120、125 頁），則以被告貨車係右後
    方車輪附近（撞擊高度約略相當於一般人騎乘機車時的高度
    ）與被害人機車車體近距離直接推擠擦撞，衡情該撞擊應有
    異於一般車輛行駛所可感受之方位、力道，佐以被害人之證
    述，兩車之撞擊力道非輕，有發出碰撞之聲響，及證人徐純
    蕙證稱當時兩車撞擊有發出聲響，且音量達到事發路口之用
    路人均可聽見之程度，又被告貨車之車窗開啟，當時是緊臨
    被害人傾倒、摔車之位置，貨車之車窗開啟等情，被告實無
    可能毫無察覺車輛遭撞擊被害人機車致被害人人車倒地。被
    告辯稱全然不知發生車禍事故，不知有人倒地受傷等語，並
    非可採。
  ⒊被告又辯稱：我不知道發生車禍，我是去找朋友，路人徐純
    蕙趕到告訴我發生車禍後，我沒有推託就回去現場等語。然
    證人徐純蕙於原審審理中：「被告在車禍發生後開走，我就
    迴轉去追他，…大概追了5 分鐘左右，被告開到巷子裡在一
    間四合院或三合院停車，我就跟被告說他撞到人，被告當時
    有點驚慌，回答我『有嗎？』，我問被告要不要回現場，被告
    一開始好像不是很有意願要回去，他就是不回答，很慌張、
    抗拒的感覺，之後我跟他說我有行車紀錄器，被告還有查看
    我行車紀錄器安裝的位置，確認完被告才願意回現場，回程
    被告自己開車在前方，我跟在被告後面，我沒有跟被告說發
    生車禍的地點」等語（見原審卷第108 至115 頁），然被告
    自陳其與證人徐純蕙並不認識等語（見原審卷第122 、124 
    頁），證人徐純蕙只是單純目擊車禍之路人，與車禍事故之
    兩方均無利害關係，實無刻意偏袒或捏造誇大之必要，證詞
    應屬真實可採。雖被告以其朋友家與車禍現場車程很近質疑
    證人徐純蕙，然個人感受之時間敏銳度不同，時有與實際之
    時間發生誤差，證人徐純蕙只是約略估計追上被告所花費時
    間，縱有誤差，亦不足影響其證詞之可信度。則就證人徐純
    蕙就追回被告之過程觀之，若被告如其所辯全然不知有車禍
    發生，突經證人徐純蕙告知，衡情理應會向證人徐純蕙詢問
    事發之地點或其他相關情形，然被告卻經查看確認監視錄影
    後始願返回，且並未詢問車禍地點，被告亦不否認其未經證
    人徐純蕙告知車禍發生地點，亦未詢問，且是開車在證人徐
    純蕙前面之回程情況（見原審卷第120 至121 、124 至125 
    頁），益徵被告應早已知悉其與被害人發生擦撞一情，否則
    豈可能連車禍事故地點都不予詢問。而人若因交通事故遭機
    車壓倒，遭壓部位可能受傷亦屬一般人可得知悉之事，被告
    為有正常智識之成年人，對此自難諉為不知，被告知悉與被
    害人機車發生擦撞之車禍事故，被害人人車倒地，卻未停留
    現場察看被害人有無受傷以利給予必要之救護措施，亦未等
    待警察到場處理，逕自駕車離去，足佐被告應具有駕駛動力
    交通工具發生交通事故致人傷害而逃逸之不確定故意無訛。
    又被告辯稱：我朋友家到離現場很近，我並沒有離開現場很
    久，後即返回處理等語。而被告既基於逃逸的故意，離開現
    場而逃逸，其肇事逃逸犯行即已成立，不問其離開現場後是
    否有返回而影響其罪責，況被告係經證人徐純蕙追回，始返
    回現場，故而縱然被告返回現場後有停留處理之情，為被害
    人、證人徐純蕙、及接獲被告電話通知趕至車禍現場陪同被
    告處理之證人甲○○證述（本院卷73至75頁），亦無礙其肇事
    逃逸犯行之成立，被告以其有返回現場否認肇事逃逸之辯解
    ，更無可採。
㈤、綜上所述，被告前開所辯，均無可採。本案事證明確，被告
    肇事致人傷害而逃逸犯行堪以認定，應依法論科。
三、論罪科刑
㈠、按「行為後法律有變更者，適用行為時之法律。但行為後之
    法律有利於行為人者，適用最有利於行為人之法律」，刑法
    第2 條第1 項定有明文。查被告行為後，刑法第185條之4 
    規定於110 年5 月28日修正公布，並自同年月30日生效施行
    ，修正前後之刑法第185 條之4 規定分為：　　
修正前 駕駛動力交通工具肇事，致人死傷而逃逸者，處1 年以上7 年以下有期徒刑。 修正後 駕駛動力交通工具發生交通事故，致人傷害而逃逸者，處6 月以上5 年以下有期徒刑；致人於死或重傷而逃逸者，處1 年以上7 年以下有期徒刑。 犯前項之罪，駕駛人於發生交通事故致人死傷係無過失者，減輕或免除其刑。 
　　依修正前的規定，不分行為人的犯罪情節輕重，其法定刑一
    律為：「1 年以上7 年以下有期徒刑」，修正後則按犯罪情
    節輕重，如行為人致人受一般傷害而逃逸者，其法定刑為：
    「6 月以上5 年以下有期徒刑」，若行為人致人於死或重傷
    而逃逸者，其法定刑方為修正前之：「1 年以上7 年以下有
    期徒刑」，且行為人於發生交通事故致人死傷為無過失時，
    並可減輕或免除其刑。經比較新舊法的結果，修正後的規定
    降低部分犯罪情狀的法定刑，且增加減輕或免除其刑的規定
    ，顯然對被告較為有利，依刑法第2 條第1 項但書規定，本
    件應適用修正後刑法第185 條之4 的規定。
㈡、核被告所為，係犯修正後刑法第185 條之4 第1 項前段之駕
    駛動力交通工具發生交通事故致人傷害而逃逸罪。
㈢、按刑法第62條所謂自首，祇以犯人在犯罪未發覺之前，向該
    管公務員申告犯罪事實，而受裁判為已足，並不以使用自首
    字樣為必要。又刑事訴訟採職權主義，不能期待被告自己證
    明其自己犯罪，因之，自首者於自首後，縱又為與自首時不
    相一致之陳述，甚至否認犯罪，仍不能動搖其自首效力（最
    高法院70年度台上字第6819號、88年度台上字第877號判決
    意旨可資參照）。查被告於肇事後雖未停留現場，然被告經
    證人徐純蕙攔阻後自行返回現場，且被告返回車禍事故現場
    時，警察尚未抵達等情，業據證人丙○○、徐純蕙於原審審理
    中證述明確（見原審卷第102 、112 頁），而被告於員警到
    場時，在有偵查犯罪職權之公務員尚未知悉其為肇事者時，
    主動向員警坦承其為肇事者等情，有屏東縣政府警察局屏東
    分局交通分隊長治交通小隊道路交通事故肇事人自首情形紀
    錄表1 份附卷可考（見警卷第35頁），嗣並接受裁判，雖被
    告否認犯行，參考上揭說明，仍不影響其自首之效力，仍應
    適用刑法第62條前段規定減輕其刑。又被告就本件交通事故
    致被害人受有上述傷害，是負有過失責任，被告辯稱無過失
    ，並無可採，業如前述，則被告自無修正後刑法第185 條之
    4第2項減免事由之適用，併此敘明。 　　
四、原審認被告罪證明確，適用相關法律規定，並審酌被告於肇
    事後，知悉其車輛擦撞被害人，被害人可能因此受有傷害，
    卻未報警處理、停留現場或將被害人送醫或為其他必要救護
    行為，提升被害人因未能獲得即時救護，以致增加傷勢擴大
    之風險，所為實有不該；又衡酌被告始終否認肇事致人傷害
    逃逸犯行，然與被害人業已達成和解，並賠償其損失（見偵
    卷第29頁之屏東縣○○鄉○○○○○000 ○○○○○00號調解筆錄）之犯
    後態度，兼衡被告自陳五專畢業之智識程度、職業為賣檳榔
    、已婚有2 名未成年子女等生活狀況（見原審卷第126 頁）
    ，暨本件被告犯罪之動機、手段、情節及所生危害等一切情
    狀，量處有期徒刑5月，並諭知以新臺幣1000元折算1日之易
    科罰金折算標準。其認事用法，核無不合，量刑亦屬允當。
    被告上訴意旨否認犯罪，指摘原判決不當，為無理由，應予
    駁回。
據上論結，應依刑事訴訟法第368條，判決如主文。　　
本案經檢察官陳新君提起公訴，檢察官劉玲興到庭執行職務。
中　　華　　民　　國　　111 　年　　3 　　月　　3 　　日
                   刑事第三庭  審判長法  官  吳進寶  
                                     法  官  方百正                                           法  官  陳億芳
以上正本證明與原本無異。
如不服本判決應於收受本判決後20日內向本院提出上訴書狀，其
未敘述上訴理由者，並得於提起上訴後20日內向本院補提理由書
狀（均須按他造當事人之人數附繕本）「切勿逕送上級法院」。
中　　華　　民　　國　　111 　年　　3 　　月　　3 　　日
                                     書記官  陳慧玲
附錄本判決論罪科刑法條：
【110年5月28日修正公布之刑法第185條之4】
駕駛動力交通工具發生交通事故，致人傷害而逃逸者，處6 月以
上5 年以下有期徒刑；致人於死或重傷而逃逸者，處1 年以上7
年以下有期徒刑。
犯前項之罪，駕駛人於發生交通事故致人死傷係無過失者，減輕
或免除其刑。